【裁判字號】    98,抗,332
【裁判日期】    980430
【裁判案由】    損害賠償
【裁判全文】
臺灣高等法院民事裁定                   98年度抗字第332號
抗   告   人  希浦精密製作股份有限公司
兼法定代理人  丙○○
抗   告   人  乙○○
共 同 代理人  陳俊成律師
上列抗告人因與相對人甲○○間損害賠償事件，對於中華民國
98年1月9日臺灣桃園地方法院96年度重訴更字第1號所為裁定提
起抗告，本院裁定如下：
    主  文
原裁定關於駁回抗告人希浦精密製作股份有限公司之訴部分廢棄
。
其餘抗告駁回。
第一審及抗告訴訟費用由相對人負擔二分之一、其餘由抗告人負
擔。
    理  由
一、原法院以抗告人希浦精密製作股份有限公司 (下稱希浦公司
    ) 未經其股東會決議即對相對人提起本件訴訟，有違公司法
    第212 條規定。又抗告人希浦公司、丙○○、乙○○均非相
    對人犯公司法第9條第1項之罪而受損害之人，其提起刑事附
    帶民事訴訟，其訴並不合法，且不因刑事法院裁定移送民事
    法院而受影響等語為由，裁定駁回抗告人之訴。
二、本件抗告意旨略以：原法院未定期先命抗告人希浦公司補正
    其經股東會決議對相對人提起訴訟之證明，即認抗告人希浦
    公司違反公司法第212 條規定，並裁定駁回抗告人希浦公司
    之訴，顯違反民事訴訟法第249條第1項但書規定。又公司法
    第9 條之立法意旨及規範目的除包含防止虛設公司及經濟犯
    罪外，尚有資本充實、債權人暨股東平等之保護。是以，抗
    告人為因相對人犯公司法第9條第1項之罪而受損害之人，原
    裁定駁回抗告人之訴，即有未洽云云。
三、按原告或被告無訴訟能力，未由法定代理人合法代理者，或
    起訴不備其他要件者，應以裁定駁回原告之訴。但其情形可
    以補正者，審判長應定期間命其補正（民事訴訟法第249條
    第1項第4、6款參照 ）。又，因犯罪而受損害之人，於刑事
    訴訟程序得附帶提起民事訴訟，對於被告及依民法負賠償責
    任之人，請求回復其損害，刑事訴訟法第487條第1項定有明
    文。所謂因犯罪而受損害之人，係指因刑事被告之犯罪行為
    ，而致其身體、自由、名譽或財產等個人權利，受有損害之
    人而言，不以直接因犯罪而受損害者為限，凡間接或附帶受
    有形或無形損害之人，在民法上對加害人有請求損害賠償之
    權利者，均得提起之 (最高法院93年度台抗字第305 號裁定
    意旨參照 )。又公司應收之股款，股東並未實際繳納，而以
    申請文件表明收足，或股東雖已繳納而於登記後將股款發還
    股東，或任由股東收回者，公司負責人各處5 年以下有期徒
    刑、拘役或科或併科新臺幣（下同）50萬元以上250 萬元以
    下罰金，公司法第9條第1項定有明文，其目的在使主管機關
    以事後監督防止虛設公司、防範經濟犯罪、避免公司資本不
    實有害交易安全外，亦兼有保護公司或第三人免於受害之目
    的，此觀同法條第2 項規定：「有前項情事時，公司負責人
    應與各該股東連帶賠償公司或第三人因此所受之損害」之規
    定自明，足見同法第9條第1項之罪名，除具保護社會法益外
    ，兼具保護公司及第三人之個人法益。
四、經查：
  (一)公司與董事間訴訟，除法律另有規定外，由監察人代表公司
    ，股東會亦得另選代表公司為訴訟之人（公司法第213 條參
    照）。又清算中，公司股東會與監察人依然存續，對董事之
    訴訟依法仍應由監察人或股東會所選任之人代表公司為之，
    始為適法（最高法院94年度台上字第230號判決參照 ）。茲
    抗告人希浦公司於民國 (下同 )94 年3月18日對其董事即相
    對人提起本件刑事附帶民事訴訟時，並未由其監察人黃月珍
    代表公司，且其股東會亦未另外選任代表公司之人，則當時
    之董事長丙○○自任為公司代表人提起訴訟，與上開公司法
    第213條規定不合，其代表權顯有欠缺。又希浦公司於95年8
    月18日為經濟部以經商字第09502118550號函撤銷登記，則
    依公司法第26條之1 規定準用同法第24條規定，希浦公司應
    行清算，清算人應由董事即丙○○、甲○○、陳和源、謝靜
    雯等4人任之（公司法第322條第1項前段參照 ），而關於清
    算事務之執行，依公司法第85條第1 項後段規定，應由清算
    人丙○○等4 人過半數之同意召集股東會，再由股東會決議
    是否對相對人提起訴訟，並選任代表公司為訴訟之人。查，
    丙○○並未經清算人過半數之同意，逕自召集97年8 月13日
    股東會選任清算人 (見原審卷第328頁之股東會紀錄及第331
    頁之筆錄 )，該股東會決議當然無效 (最高法院82年台上字
    第1826號判決、28年上字第1911號判例參照），原法院未予
    查明，逕認丙○○1人為希浦公司之法定代理人 ，自有未洽
    。再，希浦公司之法定代理人是否合法？有無經其股東會決
    議對於相對人提起訴訟？攸關起訴要件欠缺與否，如要件有
    所欠缺，亦非不可補正，原審未命補正，遽予駁回其訴，同
    有未合。
  (二)又相對人因犯公司法第9條第1項前段及後段之罪名，業經原
    法院於94年3 月25日以94年度簡字第91號刑事簡易判決判處
    有罪確定，此有該份刑事簡易判決在卷可稽 (見原法院94年
    度重訴字第107號卷第6至7頁)。抗告人起訴主張：相對人原
    係希浦公司負責人，於92年3月21日及同年4月16日分別將所
    保管之公司股款400萬元自銀行提領現金，據為己有 ，並於
    同年4 月17日自希浦公司銀行帳戶內再次提領80萬元發還股
    東陳和源，已嚴重損害希浦公司資產，爰依民法第184條第1
    項規定，請求賠償損害等語 (見原法院94年度重附民字第5
    號2、3頁)，依上開說明，希浦公司即屬於刑事訴訟法第487
    條第1 項所謂因犯罪而受損害之人，希浦公司提起之本件刑
    事附帶民事訴訟，於法並無不合。原法院未注意及此，率認
    希浦公司並非相對人所犯上開罪名之被害人，以希浦公司提
    起本件刑事附帶民事訴訟為不合法，裁定駁回希浦公司之訴
    及假執之聲請，自有未洽，希浦公司指摘原裁定此部分不當
    ，聲明廢棄，為有理由，爰將原裁定關於駁回希浦公司之訴
    部分廢棄，發回由原法院另為適當之處理。
  (三)另抗告人丙○○、乙○○固主張：伊等2 人為希浦公司之執
    業股東，因相對人所為上開犯罪行為，而受有精神上損害及
    代付租金之損害，爰請求相對人賠償等語 (見原法院94年度
    重訴字第107號卷第55頁、原法院卷第276頁 )。惟依原法院
    94年度簡字第91號刑事簡易判決認定「相對人係抗告人希浦
    公司之負責人：(1)於尚未向股東丙○○、陳和源、謝靜雯、
    黃月珍、乙○○、謝進富、謝世儀及林牡丹等人收取應收股
    款合計20,000,000元前，為使公司順利辦理設立登記，竟於
    92年1月15日以其個人名義向中國農民銀行 (下稱農民銀行)
    貸借希浦公司設立登記時所需收足之資本額20,000,000元，
    匯入預先在農民銀行中壢分行以「希浦公司籌備處」之名義
    開立之帳戶中，充作已收足股款以取得銀行資金存款證明，
    再於92年1 月22日以該存款證明向經濟部中部辦公室申請公
    司設立登記，表明該股款已收足，並在同日完成設立登記後
    ，隨即於翌日 (即同年1月23日)分別自前開帳戶中以轉帳方
    式匯出13,884,000元、1,717,693元 ( 即僅餘相對人本身應
    繳股款4,400,000元)。(2)自希浦公司完成設立登記後，因僅
    有股東謝靜雯於92年1月29日繳交股款500,000元及股東陳和
    源於92年3月24日繳交股款800,000元，其餘多位股東未按時
    繳足股款，且股東丙○○亦拒絕將所保存之希浦公司股款移
    交希浦公司，相對人恐公司日後無法運作，竟基於將公司已
    收股款發還股東之概括犯意，連續於92年3月21日、同年4月
    16日分別以轉帳方式提領其本身已繳股款400,000元、4,000
    ,000 元，而將上開股款發還予自己；其後因股東陳和源亦
    要求退還已繳之前開800,000元股款，相對人復承前概括犯
    意，於同年4月17日以同一方式，將股款800,000元發還予股
    東陳和源」之事實觀之，抗告人丙○○、乙○○於相對人為
    上開犯罪行為時，並未實際繳納股款，且非公司法第9條第1
    項、第2 項保護之對象，自難謂係相對人所犯上開犯罪行為
    之被害人；又其2 人另主張為希浦公司之執業股東，因相對
    人所為上開犯罪行為，受有精神上及代付租金損害之事實，
    並非刑事訴訟程序認定之犯罪事實，縱因同一事故而受有損
    害，亦不得對於應負賠償責任之人，提起附帶民事訴訟 (最
    高法院91年度台抗字第306號裁定參照)。是以，原法院以抗
    告人丙○○、乙○○並非被害人，認其等2 人提起之本件刑
    事附帶民事訴訟為不合法，裁定駁回其等2 人之訴及假執行
    之聲請，並無不合。從而，抗告人丙○○、乙○○指摘原裁
    定不當，求予廢棄，為無理由，應予駁回。
五、據上論結，本件抗告為一部有理由、一部無理由，爰裁定如
    主文。
中    華    民    國    98    年    4     月    30    日
                    民事第十五庭
                        審判長法  官  林恩山
                              法  官  陳雅玲
                              法  官  黃國忠
正本係照原本作成。
本裁定除以適用法規顯有錯誤為理由，不得再抗告。如提起再抗
告，應於收受後10日內委任律師為訴訟代理人向本院提出再抗告
狀。並繳納再抗告費新台幣１千元。
中    華    民    國    98    年    5     月    1     日
                              書記官  陳明俐


司法院資訊處製作；財團法人民間司法改革基金會備份。
